臺灣士林地方法院刑事判決
110年度金訴字第401號
公  訴  人  臺灣士林地方檢察署檢察官
被      告  陳俊伊



上列被告因詐欺等案件，經檢察官提起公訴（110年度偵字第391
7、8769、9129號），本院判決如下：
    主    文
丁○○無罪。
    理    由
一、公訴意旨略以：被告丁○○於民國110年1月間某日，因網路上
    刊登債務整合廣告，而參與「張先生」、「林先生」、「陳
    先生」及「林主任」等三人以上之詐欺集團，並受上手「林
    主任」以通訊軟體LINE作為指揮、聯繫媒介，擔任向提領車
    手領取詐欺贓款，再轉交真實姓名年籍不詳自稱會計事務所
    助理之人。被告與「林主任」等詐欺集團成員，共同意圖為
    自己不法所有，基於三人以上共同詐欺取財及基於掩飾、隱
    匿特定犯罪所得之來源及去向之犯意聯絡，由該詐欺集團不
    詳成員以「猜猜我是誰」之詐騙手法，分別為下列犯行:
  ㈠該詐欺集團成員先於109年12月28日14時7分許，撥打電話予
    告訴人甲○○，佯稱為其姪女急需借款，致其陷於錯誤，而於
    110年1月4日10時29分許，匯款新臺幣(下同)30萬元至被告
    所申辦之台北富邦銀行帳號000-000000XXXX9220號帳戶（下
    簡稱：台北富邦銀行帳戶），該詐欺集團詐騙得手後，由詐
    欺集團成員「林主任」使用LINE指示被告於同日11時34分許
    ，前往臺北市○○區○○路0段00號台北富邦銀行東湖分行提領3
    0萬元（起訴書誤載為10萬元）後，依指示將贓款項轉交自
    稱會計事務所助理之人，以此方式掩飾、隱匿該等款項與犯
    罪之關聯性。
　㈡該詐欺集團成員又於110年1月4日10時18分許，撥打電話予被
    害人乙○○，佯稱為其友人急需借款，致其陷於錯誤，而於同
    日13時15分許，匯款45萬元至被告之中國信託商業銀行帳號
    000-000XXXX7364號帳戶（下簡稱：中信銀帳戶），再由詐
    欺集團成員「林主任」使用LINE指示被告於同日13時48分許
    ，至臺北市○○區○○路0段000號1樓中國信託銀行東湖分行臨
    櫃提領38萬元、同日13時52分許以ATM提領7萬元得手後，並
    於同日14時許，依指示將贓款項拿至臺北市○○區○○路0段00
    號摩斯漢堡轉交自稱會計事務所助理之人，以此方式掩飾、
    隱匿該等款項與犯罪之關聯性。因認被告涉犯刑法第339條
    之4第1項第2款之三人以上共犯詐欺取財罪嫌、洗錢防制法
    第14條第1項之一般洗錢罪嫌等詞。
二、按犯罪事實應依證據認定之，無證據不得認定犯罪事實；不
    能證明被告犯罪者，應諭知無罪之判決，刑事訴訟法第154
    條第2項、第301條第1項分別定有明文。又認定犯罪事實所
    憑之證據，雖不以直接證據為限，間接證據亦包括在內，然
    無論何者，其為訴訟上之證明，須於通常一般之人均不致有
    所懷疑，而得確信其為真實之程度者，始得據為有罪之認定
    ，倘檢察官提出之證據，不足為被告有罪之積極證明，或其
    指出證明之方法，無從說服法院以形成被告有罪之心證，基
    於無罪推定之原則，自應為被告無罪判決之諭知（最高法院
    76年度台上字第4986號、92年度台上字第128號判決意旨參
    照）。再如非基於自己自由意思而係因遭詐欺等原因而提供
    金融帳戶之人，因無犯罪之意思，亦非認識收受其金融帳戶
    者將會持以對他人從事詐欺取財，則其單純受利用，尚難以
    詐欺取財罪責相繩。具體而言，倘若被告因一時疏於提防、
    受騙，輕忽答應，將其帳戶提供他人使用，不能遽行推論其
    有預見詐欺取財犯罪之主觀犯意（最高法院108年度台上字
    第115號判決意旨參照）。　　
三、公訴意旨認被告涉犯前揭三人以上共同詐欺取財及一般洗錢
    罪嫌，無非係以被告之供述、被害人乙○○及告訴人甲○○之指
    訴、帳戶交易明細、監視器翻拍照片（即領款照片）、台北
    富邦銀行及中信銀帳戶存款交易明細、手機對話紀錄、受理
    詐騙帳戶警示簡便格式表等為其主要論據。
四、訊據被告固坦承上開台北富邦銀行帳戶、中信銀帳戶為其本
    人所持有，且於起訴書所載時、地提領告訴人甲○○、被害人
    乙○○分別匯入其台北富邦銀行帳戶、中信銀帳戶之款項30萬
    元、45萬元等情，惟堅詞否認有何三人以上共同犯詐欺取財
    及一般洗錢之犯行，辯稱：我之前因為欠銀行錢，跟銀行做
    過債務協商，還款紀錄良好，所以我想整合債務，就上網找
    是否有管道可以再向銀行借錢，後來網路上有1名自稱是新
    光銀行、暱稱「張先生」用LINE跟我聯繫，「張先生」再介
    紹會計事務所LINE暱稱「陳先生」，「陳先生」最後交由他
    們會計事務所「林主任」（即「Dominic 林」）跟我接洽，
    「林主任」要求我提供帳戶作金流，後來被害人款項匯進上
    開帳戶後，我以為那是「林主任」的錢，就將現金提領出來
    交給自稱會計事務所助理之人，我不知道那是詐欺集團詐騙
    被害人的款項，我也是被詐欺集團所騙等語。經查：
　㈠詐欺集團成員於109年12月28日14時7分許，撥打電話予甲○○
    ，佯稱為其姪女急需借款，致甲○○陷於錯誤，而於110年1月
    4日10時29分許，匯款30萬元至被告上開台北富邦銀行帳戶
    ，而詐欺集團成員「林主任」以LINE指示被告於同日11時34
    分許，前往臺北市○○區○○路0段00號台北富邦銀行東湖分行
    臨櫃提領20萬元、同日時38分及40分許，在自動櫃員機提領
    5萬元、5萬元後，依指示將款項轉交自稱會計事務所助理之
    人；又詐欺集團成員於同日10時18分許，撥打電話予乙○○，
    佯稱為其表弟，並表示因友人急需借款，致其陷於錯誤，而
    於同日13時15分許，匯款45萬元至被告上開中信銀帳戶，被
    告於同日13時48分許，至臺北市○○區○○路0段000號1樓中國
    信託銀行東湖分行臨櫃提領38萬元、同日時52分許以自動櫃
    員機提領7萬元後，並於同日14時許，依指示將款項拿至臺
    北市○○區○○路0段00號摩斯漢堡轉交自稱會計事務所助理之
    人等情，業據被告於警詢、偵查、本院準備程序、審理時均
    予以肯認，且有下列證據為證：
  ⑴有關理由一、㈠所載甲○○遭詐騙部分，核與證人即告訴人甲○○
    於警詢時之證述內容（偵9129號卷第15至19頁）相符，並有
    卷存郵政跨行匯款申請書（同上偵卷第27頁）、詐欺集團成
    員佯稱其姪女「靖雲」之LINE對話紀錄擷圖20張（同上偵卷
    第23至26頁）、台北富邦銀行提存款交易憑條（偵8769號卷
    第33頁）、被告於110年1月4日在台北富邦銀行東湖分行提
    款之監視器畫面擷圖（同上偵卷第41、42頁）、台北富邦商
    業銀行股份有限公司內湖分行110年4月7日北富銀內湖字第1
    101000008號函檢附上開帳戶開戶資料及交易明細（偵9129
    號卷第31至35頁）、桃園市政府警察局中壢分局文化派出所
    受理詐騙帳戶通報警示簡便格式表、受理刑事案件報案三聯
    單、受理各類案件紀錄表、陳報單、內政部警政署反詐騙諮
    詢專線紀錄表（偵8769號卷第49、51、53、55、59、61頁）
    在卷可佐。
　⑵有關理由一、㈡所載乙○○遭詐騙部分，核與證人即被害人乙○○
    於警詢時之證述內容（偵9129號卷第7、8頁）相符，並有龍
    潭區農會存摺及內頁交易明細（同上卷第9頁）、龍潭區農
    會匯款申請書（同上偵卷第21頁）、被告中信銀帳戶存摺封
    面及內頁交易明細（偵3917號卷第23頁）、中國信託商業銀
    行股份有限公司110年2月18日中信銀字第110224839032518
    號函檢附被告帳戶之客戶基本資料及存款交易明細（同上偵
    卷第51至57頁）、中國信託商業銀行股份有限公司110年1月
    28日中信銀字第110224839022513號函檢附被告提款畫面（
    同上偵卷第59、61頁）、桃園市政府警察局龍潭分局中興派
    出所陳報單、受理刑事案件報案三聯單、受理詐騙帳戶通報
    警示簡便格式表、內政部警政署反詐騙案件紀錄表、金融機
    構聯防通報單（同上偵卷第29至37頁）可參。
　⑶據上，以上事實固堪認定，然憑上開客觀事實，尚無從逕認
    被告涉犯三人以上共犯詐欺取財罪及一般洗錢罪嫌。
　㈡公訴意旨以被告提供上開2個帳戶資料及提領本案2名被害人
    款項之行為，認被告涉犯上開罪嫌。惟查：
　⑴按刑法上之故意，可分為直接故意與不確定故意（間接故意
    ），行為人對於構成犯罪之事實，明知並有意使其發生者，
    為直接故意；行為人對於構成犯罪事實，預見其發生而其發
    生並不違背其本意者，為間接故意。又刑法詐欺罪雖不處罰
    過失，然「有認識過失」與「不確定故意」二者對犯罪事實
    之發生，均「已有預見」，區別在於「有認識過失」者，乃
    「確信」該事實不會發生，而「不確定故意」者，則對於事
    實之發生，抱持縱使發生亦「不在意」、「無所謂」之態度
    。再者，對於社會上人事物之警覺性與風險評估，本因人而
    異，且詐騙手法日新月異，詐欺集團成員大多能言善道、鼓
    舌如簧，盡其能事虛捏誆騙，故是否受騙實與個人教育、智
    識程度、社會背景非必然相關，此觀諸各種詐騙手法雖經政
    府大力宣導，媒體並大幅報導，仍有眾多被害人持續受騙上
    當，即可知悉。且詐欺犯罪之被害者，除遭詐騙錢財外，亦
    有可能遭詐騙個人證件、金融機構存摺、行動電話門號等物
    ，甚至尚有在不知情之狀況下遭詐欺集團設局利用出面領款
    之人，自不得僅以應徵工作或辦理貸款者乃出於任意性交付
    金融帳戶存摺、金融卡及密碼等資料，再憑空佐以虛幻、浮
    動之通常人標準應有之客觀合理智識經驗，即率爾認定渠等
    必有幫助或參與詐欺取財之認知及故意。因此，交付或輾轉
    提供金融帳戶等工具性資料之人是否參與或幫助詐欺取財罪
    ，既有受詐騙始交付之可能，就渠等是否確係出於直接或間
    接故意之認識而為參與或幫助詐欺之行為，自應按證據法則
    從嚴審認。倘有事實足認提供金融帳戶等工具性資料者顯有
    可能係遭詐騙所致，或該等資料歷經迂迥取得之使用後，已
    然逸脫原提供者最初之用意，乃提供者所不知或無法防範，
    此時，復無明確事證足以確信提供金融帳戶等工具性資料者
    ，有何直接或間接參與或幫助犯罪故意，因而對於其主觀犯
    意存有合理懷疑時，基於罪疑唯輕、有疑唯利被告之刑事訴
    訟原則，自應為有利於行為人之認定，以免逸脫無罪推定原
    則。
　⑵觀諸被告中信銀帳戶之存款交易明細（本院金訴卷第43至104
    頁）可知，被告平均每月有5萬元以上之固定薪資收入，但
    至次月被告領薪時，被告存款餘額幾乎僅剩數千、數百元，
    甚至僅有數十元不等，顯見被告經濟狀況非常吃緊；佐以現
    今社會網路功能發達，日常生活大小事幾乎均可利用網路達
    成，故民眾認為可透過網路找尋其所想要之資訊，要屬普遍
    之事，是被告稱想透過債務整合、減輕其經濟壓力，因而上
    網找貸款資訊等詞，與現今社會常情並無違背。又參以被告
    所提出其與暱稱「張專員」、「Dominic 林」間之LINE對話
    紀錄，被告先於109年12月25日詢問張專員是否能夠確認代
    償，張專員向被告表示要等到星期一才能確認，有前述LINE
    截圖照片（偵8769號卷第46頁右上方照片）在卷可佐，而張
    專員於109年12月28日（星期一）與被告聯繫，「張專員」
    向被告表示要提供「1.雙證件正反面2.兩家以上存摺封面；
    3.薪資戶內頁3個月」（同上偵卷第43頁左上方照片）；再
    觀之被告於傳送其雙證件上註明「只限代償使用」，有卷附
    手機LINE截圖照片（同上偵卷第46頁左下角照片）可參，足
    見被告確係為了整合其債務而與對方聯繫，且無任憑對方使
    用其提供資料之意，否則被告不會在上開證件上為前揭文字
    之註記，是被告辯稱其係誤信申貸所需方提供前揭中信銀及
    台北富邦銀行帳戶之存摺等語，尚非無稽。
　⑶被告固為心智正常、有相當社會經驗之人，然誠前所述，社
    會上不乏高學歷、理性之人遭詐騙之案例。而本案詐欺集團
    僅取得被告上開2帳戶之帳號，並未取得上開帳戶之金融卡
    及密碼，已與詐欺集團要求寄送存摺、金融卡（含密碼）有
    所不同，是以被告主觀上得否預見所交涉之對象係詐欺集團
    ，及其所提供之中信銀及台北富邦銀行帳戶資料將遭詐欺集
    團用作為詐騙本案被害人匯入之用，乃至於對本案詐欺集團
    前開所為有所容任，實屬有疑。
　⑷再被告提供予詐欺集團之中信銀帳戶為被告之薪資入帳戶，
    亦是被告保費扣繳帳戶，更是被告平日提領款項用之帳戶，
    此觀諸前述上開中信銀帳戶存款交易明細（本院金訴卷第43
    至104頁）即明，顯見中信銀帳戶係被告慣常使用之帳戶。
    是倘被告確有如公訴意旨所指對於其提供之金融帳戶將遭詐
    欺集團用作「人頭帳戶」有所預見，衡情當無可能提供其仍
    繼續使用或有特定用途之帳戶，徒增己身之困擾與生活上之
    不便利性，而此復與一般提供予詐欺集團之金融機構帳戶，
    通常係與己身利害關係無足輕重者之情形有別；佐以詐欺集
    團之手法不斷推陳出新，一般民眾確有可能難辨真假，被告
    因而相信詐欺集團所言，未能察覺有異，尚非無可能。是依
    被告上開中信銀帳戶之使用狀態，實與一般金融帳戶持有人
    提供甚少使用之帳戶予詐欺集團使用之情況不同，被告確有
    可能係誤信詐欺集團成員說詞，進而聽從詐欺集團成員指示
    配合將匯入自己帳戶內之款項領出再交予詐欺集團所稱會計
    師事務所之「外務人員」，則被告是否可以預見匯入自己帳
    戶之不明款項係詐欺集團詐騙本案被害人之詐欺所得，亦有
    可疑，是被告辯稱不知匯入其帳戶之款項是詐欺集團詐騙本
    案被害人之款項等語，要非無稽。
　⑸被告雖同意「張專員」、「林主任」美化其帳戶之意見，然
    被告目的亦僅在於順利取得貸款而已，無從逕認被告有容任
    其帳戶作為詐騙一般民眾之工具使用；再被告上開2個帳戶
    有他人匯入之款項， 因非屬被告所有，被告經「林主任」
    告知係美化帳戶之用，因而依指示提領該帳戶內款項，被告
    自無拒絕之理，殊難苛責被告應洞悉其為詐騙手法，是以被
    告未經仔細查證，輕信「張專員」、「林主任」之言，固有
    疏失不夠警覺之處，惟此思慮未周與其主觀上預見及容任他
    人遂行不法行為，仍屬有別；況一般人若無擔保品，要向金
    融機構申請貸款，並非易事，故如信用具有瑕疵，復無擔保
    品而需款孔急者，轉向接受地下錢莊高額利息或透過代辦公
    司支付代辦費用藉此取得貸款之情形，時有所聞，實難期待
    該等民眾於此情境尚能理性辨別是否詐欺集團佯裝代辦公司
    或銀行專員騙取金融帳戶資料使用。被告與「張專員」、「
    林主任」聯繫時，正值被告需款孔急之際，佐以被告之前未
    曾有交付金融帳戶之幫助詐欺取財案件經法院判決之前科紀
    錄，此有臺灣高等法院被告前案紀錄表附卷可參，且從詐欺
    集團常用「製造金流、美化帳戶」之手法，輕易騙取他人帳
    戶存摺等資料，顯見不少人均認為個人金融帳戶如有高額現
    金匯入，可能較易獲得金融機構同意辦理個人貸款，才會成
    為詐欺集團慣用之詐術手段，是被告因一時思慮不周，受對
    方欺矇而誤信「張專員」、「林主任」所稱「製造金流、美
    化帳戶，以便通過銀行貸款門檻」等詞為真，因而提供上開
    2個銀行帳戶資料，核屬可能，即無從執此遽認被告有縱令
    其帳戶遭詐欺集團使用，也不違背其本意之詐欺取財及洗錢
    之不確定故意。
　⑹若被告有意提供自己帳戶容任詐欺集團不法使用，當知此舉
    將使詐欺集團得以隱身幕後，享受鉅額不法暴利，自己卻將
    承受遭檢警追查而負擔刑責之高度風險，豈有不於交付帳戶
    資料之同時，索取相當對價之理？然被告於偵查時即否認獲
    得任何報酬（偵3917卷第81頁），而公訴人亦未舉證證明被
    告由上揭行為從中獲取利益，佐以被告當時每月尚有5萬元
    以上之固定收入，被告顯無與詐欺集團同為詐欺取財及洗錢
    犯行之動機。是在被告未獲得任何報酬或利益之情形下，倘
    其如對於所有帳戶可能遭詐欺集團使用一情可得而知，應無
    甘犯刑責、自陷囹圄，平白將上開中信銀及台北富邦銀行帳
    戶資訊提供予他人使用之理，由此更徵被告主觀上並無預見
    其提供上開帳戶資料時，會遭詐欺集團作為人頭帳戶之用。
    綜上，審酌被告為資金需求者之弱勢地位，其因申辦貸款而
    受騙致提供其上開台北富邦及中信銀帳戶予詐欺集團，並誤
    認本案被害人2人匯入款項係詐欺集團為美化其帳戶之用，
    進而依詐欺集團指示提領款項，並將款項交付予詐欺集團指
    定之人，難認其主觀上可預見自稱「張專員」、「林主任」
    之人可能將上開帳戶供作詐騙本案被害人之用，亦無從逕認
    被告與該詐欺集團有詐欺取財與洗錢之犯意聯絡與行為分擔
    至明。
五、綜上所述，被告雖提供上開帳戶資料予詐欺集團，並有提領
    本案被害人2人款項之情，惟其主觀上難認與詐欺集團成員
    有何犯意聯絡、行為分擔之情。從而，本件檢察官認被告涉
    嫌前揭犯行所憑之證據，尚未達於通常一般之人均不致有所
    懷疑，而得確信其為真實之程度，無法形成被告確有公訴人
    所指加重詐欺取財、一般洗錢犯行之有罪心證，揆諸前開說
    明，自應為被告無罪之諭知，以昭審慎。
據上論斷，應依刑事訴訟法第301條第1項，判決如主文。
本案經檢察官丙○○提起公訴，檢察官林嘉宏到庭執行職務。
中　　華　　民　　國　　111 　年　　2 　　月　　16　　日
                  刑事第三庭　審判長法  官  蕭文學
　　　　　　　　　                  法  官  李東益
　　　　　　　　　                  法  官  林正忠
以上正本證明與原本無異。
如不服本判決應於收受判決後20日內向本院提出上訴書狀，並應
敘述具體理由。其未敘述上訴理由者，應於上訴期間屆滿後20日
內向本院補提理由書（均須按他造當事人之人數附繕本）「切勿
逕送上級法院」。
因疫情而遲誤不變期間，得向法院聲請回復原狀。
                                     書記官  張佩旻
中　　華　　民　　國　　111 　年　　2 　　月　　22　　日